【裁判字號】    98,易,1937
【裁判日期】    981208
【裁判案由】    詐欺
【裁判全文】
臺灣臺北地方法院刑事判決              98年度易字第1937號
公  訴  人  臺灣臺北地方法院檢察署檢察官
被      告  丙○○
上列被告因詐欺案件，經檢察官提起公訴（98年度偵字第14560
、14561號），本院判決如下：
    主  文
丙○○共同連續意圖為自己不法之所有，以詐術使人將本人之物
交付，處有期徒刑拾月，減為有期徒刑伍月，如易科罰金以銀元
參佰元即新台幣玖佰元折算壹日。
    事  實
一、丙○○原係尹台生、游舒晴夫妻（尹台生、游舒晴均通緝中
    ）所經營之采圓顧問有限公司（下稱采圓公司，設臺北市中
    山區○○○路一七八號三樓之二）之會員，采圓公司係以為
    未婚男女介紹、聯誼（即坊間所稱之「婚友社」）為主要營
    業項目。自民國九十三年九月起，丙○○即與乙○○、甲○○（乙○○、甲○○涉嫌詐欺部分，業經臺灣高等法院以九
    十七年度上訴字第三五四五號判決有罪確定）一同在采圓公
    司任職，負責招攬未婚之會員並介紹未婚會員相互認識，或
    以電話訪問及招攬會員之事務。而丁○○於九十三年一月間
    繳付新台幣（下同）三萬元加入成為采圓公司會員後，經該
    公司職員遊說，又再繳付二十七萬元成為VIP會員，並與丙○○認識，丙○○、尹台生、游舒晴、乙○○及甲○○等人
    見丁○○對丙○○頗感心儀，有意與之深交或結婚，其等雖
    明知丙○○已於九十三年十月三十日與吳介華結婚，並無與
    丁○○交往或結婚之真意，卻仍然共同基於意圖為自己不法
    所有之概括犯意聯絡，明知丙○○未積欠采圓公司任何款項
    ，仍於九十三年十一月間推由游舒晴、乙○○及甲○○陸續
    以電話向丁○○誆稱：丙○○之前有積欠采圓公司結婚包套
    產品約一百多萬元云云，要求丁○○幫丙○○代付，否則無
    法和丙○○結婚，丙○○則於與丁○○聯絡見面時亦配合默
    認上情，丁○○因此陷於錯誤，於九十三年十二月十四日前
    往采圓公司，向游舒晴詢問上開欠款之明細，游舒晴則虛偽
    列出丙○○積欠一百二十萬元款項之明細表及虛偽之丙○○
    刷卡單，使丁○○誤信為真，以為代付上開款項將可獲得丙○○歡心，遂持其所有之上海商業儲蓄銀行（下稱上海銀行
    ）信用卡（卡號：0000000000000000）及國泰世華商業銀行
    信用卡（卡號：0000000000000000號）於附表編號一至五之
    時間，分別刷卡簽帳如附表各編號所示之金額，游舒晴則當
    場撕毀虛偽之丙○○刷卡單。丁○○告知丙○○已開始幫伊
    清償債務後，履次邀約丙○○，丙○○均以有事或要前往大
    陸地區出差加以拒絕，丁○○疑遭被騙，將其前開上海銀行
    之信用卡停卡，使采圓公司無法向銀行請領款項後，游舒晴
    等人又承前犯意，推由丙○○出面以電話向丁○○佯稱：采
    圓公司要求伊償還剩餘之款項，請丁○○幫忙到底，丁○○
    遂信以為真，於附表編號六至九所示之時間，至采圓公司刷
    卡簽帳如附表所示之金額，丁○○就附表各編號所示之金額
    均已依約付款，故游舒晴等人總計共詐得七十九萬元。嗣丁○○又無法連絡丙○○，前往采圓公司詢問，先遭乙○○、
    甲○○推託表示要問游舒晴，游舒晴則拒不告知，始知受騙
    。
二、案經丁○○訴由臺北市政府警察局大安分局移送台灣台北地
    方法院檢察署檢察官偵查起訴。
    理  由
一、本院以下援引之各項證據，被告及檢察官均不爭執證據能力
    ，自有證據能力，先予說明。
二、訊據被告丙○○固承認有於前揭時地先成為采圓公司之會員
    ，後於九十三年九月間成為采圓公司之員工，負責招攬未婚
    之會員並介紹未婚會員相互認識等事務，伊於結婚後仍有與
    告訴人丁○○見過一次面之事實，惟否認有何詐欺取財之犯
    行，辯稱：不知道采圓公司的人員有跟丁○○說伊欠公司錢
    ，實際上伊沒有欠公司錢，是游舒晴說要幫伊辦慶生會伊才
    會去跟丁○○見面，丁○○刷卡時伊都沒有在場云云。經查
    ：
(一)、告訴人繳交費用成為采圓公司VIP會員後，經該公司人員介
    紹認識被告，告訴人有意與被告深交，而采圓公司之游舒晴
    、乙○○、甲○○卻於九十三年十一月間陸續向告訴人表示
    被告之前有積欠采圓公司結婚包套產品約一百多萬元，要求
    告訴人幫被告代付，被告亦配合默認上情，告訴人因此陷於
    錯誤，依游舒晴所列之欠款明細表，持其所有之前揭信用卡
    於附表各編號所示之時間刷卡，總計繳款共七十九萬元，惟
    之後卻無法連絡丙○○等情，迭據告訴人以證人身份於檢察
    官偵訊及法院審理時具結證述無誤。其稱：我以三萬元加入
    會員後，業務甲○○鼓吹我以三十萬元之費用加入VIP，說
    要介紹一位郭小姐給我認識，之後我就跟被告見面。刷卡部
    分是游舒晴、乙○○跟甲○○打電話給我，乙○○說丙○○
    原本要跟一位楊先生結婚，訂購結婚包套的費用一百多萬元
    ，之後我跟游舒晴談，是用刷卡分期付款，我有問丙○○，
    她只說欠公司錢，但不願意跟我講實際情況，且她也表示願
    意跟我一起走下去，需要一個可依靠的肩膀，隔天我就到采
    圓公司跟游舒晴處理。丙○○有次跟我哭訴，說她欠采圓公
    司費用，並有簽本票，但沒有告訴我金額，之後我到采圓公
    司去問，游舒晴列了一張一百二十萬元之明細，還有被告的
    刷卡單。在此中間我有跟丙○○吃過一次飯，在丙○○去洗
    手間時，乙○○又打電話給我說丙○○有這麼一大筆債務，
    有沒有辦法幫她處理，丙○○要我跟她去采圓公司處理債務
    ，但她沒有讓我上去，我在樓下等了半小時後，丙○○打電
    話給我說她在廁所哭，不知道該怎麼辦，說要請她媽媽來處
    理，並叫我先回去。後來我就答應丙○○要去處理這筆錢，
    我刷卡後丙○○打電話跟我說她要到大陸出差，後來就找不
    到了。在刷完第一筆時有約丙○○出來，告訴她我開始幫她
    還債，九十四年一月我開始懷疑，就把上海銀行的信用卡剪
    掉，采圓公司一直向我催討，九十四年五月丙○○打電話給
    我，說采圓公司逼她媽媽還清剩下的餘額，要我幫忙到底，
    她快要回到台灣，我又信以為真，我們約九十四年五月十六
    日見面，幫她慶生，同年五月十九日跟六月，我又到采圓公
    司刷卡，在我付完之後，她都推諉，之後就失蹤等語（98年
    度偵字第1456 0號卷第64頁，98年度他字第421號卷第445頁
    ，97年度上訴字第3545號卷第158、167至167頁）。觀諸證
    人歷次所述之細節均相符合，且與證人乙○○於本院審理時
    證述之情節大致相符（審判筆錄第2至6頁），又證人乙○○
    與甲○○於另案審理時均已承認其等有以利用男性會員結婚
    心切的心理，介紹無與該等會員真摯交往之意之丙○○等人
    ，藉詞要求男性會員代墊費用、代償負債乙節，有台灣高等
    法院九十七年度上訴字第三五四五號案卷及判決在卷可稽，
    足見證人丁○○所言屬實。
(二)、觀諸另案被害人謝宜學、蔡德榕、林育輝、李志明、陳志銘
    、詹曜聰、陳紹富、莊倉豪、蔡啟州、吳建成、何次郎、張
    伯安、林學洲、劉維恕、黃道康等人分別到庭指稱同案被告
    游舒晴、乙○○等人確有以前揭手法詐騙男性會員代墊費用
    或代償欠款之情形（97年度上訴字第3545號卷第122至127頁
    、15 6至158頁、169頁），益見被告等人確有施用詐術使男
    性會員陷於錯誤而付款之情。此外，復有勞工保險局九十五
    年四月十九日保承簡管字第09578040900號函所附投保單位
    被保險人名冊及被告之個人戶籍資料查詢結果各一份附卷為
    憑（同上偵字卷第13至41頁，98年度他字第421號卷第53頁
    ），足見被告自九十三年九月起已成為采圓公司之員工，且
    於同年十月三十日已與吳介華結婚，並無與告訴人交往或結
    婚之真意。其配合同案被告游舒晴等人要求告訴人代償債務
    ，顯係基於意圖為自己不法所有之犯意聯絡為之。再告訴人
    確有刷卡付款之行為，復有信用卡帳單、簽帳單、繳款收據
    、上海銀行及國泰世華商業銀行函覆之信用卡交易明細資料
    各一份存卷可參（同上偵字卷第57至61頁、72至74頁、77頁
    ，98年度他字第1551號卷第45至53頁），足見告訴人確有遭
    到詐騙而給付款項共七十九萬元之事實。
(三)、綜上所述，被告所辯並不足採，本件事證明確，被告犯行堪
    以認定。
三、論罪科刑部分：
(一)、查被告行為後，刑法業於九十四年二月二日修正公布部分條
    文，並於九十五年七月一日施行。依修正後刑法第二條第一
    項規定：「行為後法律有變更者，適用行為時之法律。但行
    為後之法律有利於行為人者，適用最有利於行為人之法律。
    」，此條規定係規範行為後法律變更所生新舊法律比較適用
    之準據，是刑法第二條本身雖經修正，尚無比較新舊法之問
    題，應一律適用裁判時之現行刑法第二條，以決定適用之刑
    罰法律。又被告行為時，刑法第三百三十九條第一項普通詐
    欺罪之法定刑為「五年以下有期徒刑、拘役或科或併科一千
    元以下罰金。」，且依斯時罰金罰鍰提高標準條例第一條前
    段規定，「依法律應處罰金、罰鍰者，就其原定數額得提高
    為二倍至十倍」。故該罪罰金刑部分經提高後為一萬元以下
    ，經折算為新臺幣後，最高可罰新臺幣三萬元，最低則為新
    臺幣三元（銀元一元）。至被告行為後公布施行之刑法施行
    法第一條之一規定：「中華民國九十四年一月七日刑法修正
    施行後，刑法分則編所定罰金之貨幣單位為新臺幣。九十四
    年一月七日刑法修正時，刑法分則編未修正之條文定有罰金
    者，自九十四年一月七日刑法修正施行後，就其所定數額提
    高為三十倍。但七十二年六月二十六日至九十四年一月七日
    新增或修正之條文，就其所定數額提高為三倍」；且刑法第
    三十三條第五款亦修正為：「主刑之種類：罰金，新臺幣一
    千元以上，以百元計算之」。查刑法第三百三十九條第一項
    規定，係七十二年六月二十六日前所訂定，故依新法規定，
    罰金部分應提高為三十倍，即最高可罰新臺幣三萬元，最低
    應罰新臺幣一千元。經比較新、舊法之結果，應以被告行為
    時之舊法對其較為有利。
(二)、而修正前刑法第二十八條規定：「二人以上共同實施犯罪之
    行為者，皆為正犯」，修正後刑法第二十八條則規定：「二
    人以上共同實行犯罪之行為者，皆為正犯」；而「實施」一
    語，涵蓋陰謀、預備、著手及實行之概念在內，其範圍較廣
    ；「實行」則著重於直接從事構成犯罪事實之行為，其範圍
    較狹，是修正後刑法共同正犯之範圍已有限縮，共同正犯之
    範圍既因此而有變動，自屬犯罪後法律有變更，而非僅屬純
    文字修正，應有新舊法比較適用之問題。惟本件被告之犯罪
    行為，不論依新舊法規定均與同案被告游舒晴等人成立共同
    正犯，適用修正後之刑法第二十八條規定並未較有利於被告
    。
(三)、再被告行為時之刑法第五十六條規定：「連續數行為而犯同
    一之罪名者，以一罪論。但得加重其刑至二分之一。」；至
    被告行為後上開法條則已刪除。該項刪除雖非犯罪構成要件
    之變更，但已影響行為人刑罰之法律效果，自屬法律有所變
    更，而有比較新舊法之必要。查被告先後對告訴人訛稱積欠
    采圓公司款項，要告訴人幫忙到底之犯行，若依舊法規定，
    僅以一罪論；若依新法，則須分論併罰。比較新、舊法之結
    果，應以其行為時之舊法較為有利。故綜合比較結果，自應
    依修正後刑法第二條第一項前段規定，適用修正前刑法之相
    關規定予以論處。
(四)、核被告所為，係犯刑法第三百三十九條第一項之詐欺取財既
    遂罪。被告與同案被告尹台生、游舒晴、乙○○及甲○○間
    ，有犯意聯絡及行為分擔，應為共同正犯。又被告自九十三
    年十一月間至九十四年六月間止，陸續詐騙告訴人共計七十
    九萬元之犯行，係在緊接之時間內，以相同之手法觸犯構成
    要件相同之罪名，顯係基於概括犯意連續為之，應依修正前
    刑法第五十六條之規定以一詐欺取財既遂罪論，並依法加重
    其刑。爰審酌被告並無任何前案紀錄，有台灣高等法院被告
    前案紀錄表一份存卷可參，足見其素行尚佳，其受同案被告
    游舒晴等人勸說，配合詐取告訴人財物，其尚非主導策劃本
    案之人，參與之程度亦較輕微，惟其係告訴人願意付款之主
    因，於結婚後仍利用告訴人對其之好感詐取財物，而告訴人
    心生懷疑之後猶配合同案被告再向告訴人佯稱需要協助，使
    告訴人再次陷於錯誤付款，對告訴人造成之損害甚鉅，亦徵
    被告之惡性非輕，再參酌被告於犯罪後並未坦承犯行並向告
    訴人表示歉意，尚未見悔意等一切情狀，量處如主文所示之
    刑。
(五)、末按，中華民國九十六年罪犯減刑條例於九十六年六月十五
    日通過，並自九十六年七月十六日開始施行，查被告之犯罪
    行為係於九十六年四月二十四日以前所為，且經本院宣告有
    期徒刑一年六月以下之刑，而無前述條例第三條規定不予減
    刑之情形，合於減刑之條件，應依該條例第二條第一項第三
    款規定減其刑期如主文所示。再者，被告行為時之刑法第四
    十一條第一項前段規定：「犯最重本刑為五年以下有期徒刑
    以下之刑之罪，而受六個月以下有期徒刑或拘役之宣告，因
    身體、教育、職業、家庭之關係或其他正當事由，執行顯有
    困難者，得以（銀元）一元以上三元以下折算一日，易科罰
    金。」。又其等行為時之易科罰金折算標準，依廢止前罰金
    罰鍰提高標準條例第二條規定（現已刪除），就其原定數額
    提高為一百倍折算一日，是本件被告行為時之易科罰金折算
    標準，應以銀元一百元至三百元即新臺幣三百元至九百元折
    算為一日。惟被告行為後新法第四十一條第一項前段修正為
    ：「犯最重本刑為五年以下有期徒刑以下之刑之罪，而受六
    個月以下有期徒刑或拘役之宣告者，得以新臺幣一千元、二
    千元或三千元折算一日，易科罰金。」。比較修正前後之易
    科罰金折算標準，以修正前之規定較有利於被告，自應依修
    正後刑法第二條第一項前段規定，適用修正前刑法第四十一
    條第一項前段及廢止前罰金罰鍰提高標準條例第二條之規定
    ，諭知易科罰金之折算標準。
據上論斷，應依刑事訴訟法第二百九十九條第一項前段，刑法第
二條第一項前段、第二十八條、第三百三十九條第一項，九十五
年七月一日刑法修正施行前第五十六條、第四十一條第一項前段
，刑法施行法第一條之一，廢止前罰金罰鍰提高標準條例第二條
，現行法規所定貨幣單位折算新臺幣條例第二條，中華民國九十
六年罪犯減刑條例第二條第一項第三款、第七條第一項、第九條
，判決如主文。
本案經檢察官盧姿如到庭執行職務。
中    華    民    國    98    年    12    月    8     日
                  刑事第十八庭   審判長法  官  游士珺
                                       法  官  彭慶文
                                       法  官  林芳華
上正本證明與原本無異。
如不服本判決應於收受送達後10日內向本院提出上訴書狀，並應
敘述具體理由；其未敘述上訴理由者，應於上訴期間屆滿後20日
內向本院補提理由書（均須按他造當事人之人數附繕本）「切勿
逕送上級法院」。告訴人或被害人如對於本判決不服者，應具備
理由請求檢察官上訴，其上訴期間之計算係以檢察官收受判決正
本之日期為準。
                                        書記官  許婉如
中    華    民    國    98    年    12    月    8     日
附錄論罪科刑法條
中華民國刑法第339條
意圖為自己或第三人不法之所有，以詐術使人將本人或第三人之
物交付者，處 5 年以下有期徒刑、拘役或科或併科 1 千元以下
罰金。
以前項方法得財產上不法之利益或使第三人得之者，亦同。
前二項之未遂犯罰之
附表：
┌─┬──────┬────┬─────────┐
│編│  刷卡時間  │刷卡金額│刷卡銀行及卡號    │
│  │            │單位:元 │                  │
│號│            │        │                  │
├─┼──────┼────┼─────────┤
│一│93年12月14日│  14萬  │上海商業儲蓄銀行（│
│  │            │        │卡號：000000000000│
│  │            │        │3088）            │
├─┼──────┼────┼─────────┤
│二│93年12月16日│   2萬  │同上              │
├─┼──────┼────┼─────────┤
│三│93年12月16日│   8萬  │同上              │
├─┼──────┼────┼─────────┤
│四│93年12月17日│   5萬  │國泰世華銀行（卡號│
│  │            │        │：0000000000000000│
│  │            │        │號）              │
├─┼──────┼────┼─────────┤
│五│93年12月17日│  10萬  │同上              │
├─┼──────┼────┼─────────┤
│六│ 94年1月17日│   5萬  │同上              │
├─┼──────┼────┼─────────┤
│七│ 94年1月17日│   5萬  │同上              │
├─┼──────┼────┼─────────┤
│八│ 94年5月19日│  20萬  │上海商業儲蓄銀行（│
│  │            │        │卡號：000000000000│
│  │            │        │3088）            │
├─┼──────┼────┼─────────┤
│九│ 94年6月10日│  10萬  │同上              │
├─┴──────┴────┴─────────┤
│     總   計        79萬                      │
└───────────────────────┘

司法院資訊處製作；財團法人民間司法改革基金會備份。
